【裁判字號】    90,台上,6198
【裁判日期】    901011
【裁判案由】    誣告
【裁判全文】
最高法院刑事判決                                九十年度台上字第六一九八號
    上  訴  人  甲○○
    選任辯護人  王東山律師
                許文生律師
右上訴人因誣告案件，不服台灣高等法院中華民國九十年六月二十六日第二審更審判
決（九十年度上更(二)字第三六一號，起訴案號：台灣士林地方法院檢察署八十五年度
偵字第四一八七號），提起上訴，本院判決如左：
    主  文
原判決撤銷，發回台灣高等法院。
    理  由
本件原判決認定上訴人甲○○為台北市○○區○○路二七三號健陽小客車租賃有限公
司（以下簡稱健陽公司）士林辦事處之業務負責人。何建元（業經原審法院判刑確定
）與康金花（通緝中）於民國八十四年十二月二十九日，至健陽公司士林辦事處，租
賃汽車。因何建元之駕駛執照已逾期，而何建元曾陪同康金花之子張家源一起租車，
上訴人乃建議可用張家源之名義承租。上訴人、何建元、康金花乃基於共同犯罪之意
思聯絡，未經張家源之同意，由上訴人提供汽車出租約定切結書及汽車出租單。再由
何建元在汽車出租約定切結書之承租人姓名欄，填載為張家源，及偽造指紋一枚，復
於承租人簽名欄偽簽張家源之姓名一枚與偽造指紋一枚，且於汽車出租單承租人簽章
欄偽簽張家源之姓名一枚，並持以交付健陽公司。使健陽公司出租汽車，足以生損害
於張家源及健陽公司。嗣因何建元、康金花未按期還車，上訴人明知實際承租汽車之
人並非張家源，為追回出租之汽車，竟意圖張家源受刑事處分。於八十五年二月二十
七日，利用不知情之健陽公司及董事童建順名義，撰寫刑事告訴狀，捏造張家源向健
陽公司租賃汽車，誣指張家源涉犯詐欺、侵占罪嫌。並提出上開偽造之汽車出租約定
切結書、汽車出租單影本，附於告訴狀作為證據，向台灣士林地方法院檢察署提出告
訴等情。因而撤銷第一審關於上訴人部分之判決，依牽連犯關係，從一重改判論處上
訴人意圖他人受刑事處分，向該管公務員誣告罪刑，固非無見。
惟查：(一)事實審法院對於案內一切證據，除認為不必要者外，均應詳為調查，以期發
見真實，如有應行調查之證據未依法調查，率予判決，即難謂無應於審判期日調查之
證據未予調查之違法。又偽造文書罪及誣告罪之成立，須具有實施各該行為之故意，
始克構成，倘缺乏此種犯罪之責任條件，要難遽以各該罪論處。原判決以張家源並未
同意何建元、康金花以其名義承租系爭車輛，作為上訴人有本件犯行之依據。然據張
家源供稱：何建元與伊母康金花在家向伊拿駕照，說要租車等情（見第一審卷第九四
頁）；其並於八十六年二月十日出具委託授權書一份，內載委託並授權何建元代表其
本人，向租車公司租賃汽車供其母康金花使用等情（見原審上訴卷第三八頁）。又據
何建元於審理中供述：伊前往租車前，先向張家源拿駕照，並說要去租車。而張家源
有同意伊以其名義租車等情（見第一審卷第九四頁、原審上訴卷第五四頁）。則何建
元與康金花於承租系爭車輛前，有否先向張家源拿取駕照﹖如張家源事先同意交付該
駕照，其用意為何﹖是否同意何建元、康金花以其名義承租車輛﹖又何建元、康金花
向上訴人洽租系爭車輛時，有否出示張家源之駕照﹖上訴人有否可能因認何建元、康
金花係經張家源之同意，始承租系爭車輛，而並無偽造文書或誣告之故意﹖不無疑義
。此與判斷上訴人有否上開犯行攸關，自須深入研求並詳述理由。乃原審未詳加調查
究明，即遽行判決，難謂無調查未盡及理由不備之違誤。又原判決以本件犯罪事實已
據上訴人於偵查中自白不諱，為論罪之依據。然查上訴人於偵查中係分別供稱：「跟
康金花來的人是否張家源，我不清楚。……來的人說他叫張家源，但他駕照沒有帶來
，所以我就叫他簽張家源的名字。」、「當天是康金花跟何建元來，我原先就知道何
建元駕照過期，我不肯租，是康金花說張家源在家裡無法過來，說由他作保人，叫我
同意何建元簽張家源的姓名來承租，我有同意，但我有說，若有偽造文書的責任，由
他們負責。」各等語（見偵字第一九七五號卷第二一、三六頁）。依其所供，似謂以
張家源之名義製作汽車出租約定切結書等文件，並非其主動建議何建元等人填載，而
係依循何建元等之要求，及說明張家源在家，無法前來，並聲明若有偽造文書責任，
應由何建元等人負責，始同意其以張家源名義製作汽車出租約定切結書等文件，並非
自白其有偽造文書犯行，故原判決理由與卷內資料難謂相符。(二)依原判決事實欄之記
載，上訴人為健陽公司士林辦事處之業務負責人，何建元、康金花係至該公司士林辦
事處，向上訴人接洽租車事宜。則上訴人既係健陽公司士林辦事處之業務負責人，其
於該公司士林辦事處辦理客戶之租車事宜時，有否全權代理該公司處理該項業務之權
﹖苟原判決認定上訴人與何建元、康金花共同以張家源名義，偽造系爭汽車出租約定
切結書、汽車出租單無訛，則於何建元、康金花承租系爭車輛之過程中，系爭汽車出
租約定切結書、汽車出租單經共同正犯之何建元填製，交給共同正犯之上訴人後，有
否再向何人行使﹖如何能就此部分行為論以行使偽造私文書罪責，尚非無疑，饒有詳
予調查釐清之必要。乃原審未徹查明白，並詳實說明其理由，即就上訴人此部分行為
論以共同行使偽造私文書罪，自嫌速斷，且有理由不備之違誤。(三)偽造之署押不問屬
於犯人與否，沒收之，為刑法第二百十九條所明定。原審既謂上訴人利用不知情之健
陽公司及董事童建順名義，向台灣士林地方法院檢察署提出告訴，所檢附之上開偽造
之汽車出租約定切結書、汽車出租單影本，與原本有相同之效果（見原判決理由三）
。惟就各該影本上所偽造之張家源署押，何以不依前開規定宣告沒收，原判決未詳予
論述，要屬理由不備。以上或為上訴意旨所指摘，或為本院得依職權調查之事項。上
訴人上訴意旨指摘原判決不當，非無理由，應認有發回更審之原因。
據上論結，應依刑事訴訟法第三百九十七條、第四百零一條，判決如主文。
中      華      民      國     九十     年      十      月     十一     日
                              最高法院刑事第七庭
                                  審判長法官  吳  雄  銘
                                        法官  池  啟  明
                                        法官  石  木  欽
                                        法官  郭  毓  洲
                                        法官  吳  三  龍
      右正本證明與原本無異
                                              書  記  官
中      華      民      國     九十     年      十      月     十五     日


司法院資訊處製作；財團法人民間司法改革基金會備份。
